臺灣彰化地方法院民事判決　九十二年度訴字第一○三○號
　　原　　　告　乙○○
　　訴訟代理人　黃精良律師
　　複 代理 人　甲○○
　　被　　　告　丙○○
　　訴訟代理人　林世祿律師
右當事人間請求債務人異議之訴等事件，本院於民國九十三年一月十三日言詞辯論終
結，判決如左：
    主      文
確認被告持有原告與蕭總於民國八十五年十月九日所簽發票面金額新台幣陸拾萬元、
到期日八十六年一月九日之本票債權對原告不存在。
被告應將如附表所示之抵押權設定登記予以塗銷。
本院九十二年度執字第一○二五六號拍賣抵押物強制執行事件就原告所有坐落如附表
所示之不動產所為之強制執行程序應予撤銷。
訴訟費用由被告負擔。
    事      實
甲、原告方面：
一、聲明：求為判決如主文所示。
二、陳述：
（一）查被告依鈞院八十七年度拍字第一三○二號民事裁定，聲請九十二年度執字第
      一○二五六號拍賣抵押物強制執行事件，查封原告所有坐落如附表所示之三筆
      土地，因原告大部分時間均在大陸，未接獲法院通知，迨最近返台，始發現被
      告所持有由原告與先父蕭總為共同發票人，發票日八十五年十月九日、票面金
      額新台幣（下同）六十萬元、到期日八十六年一月九日之本票為原告之父所偽
      造，且如附表所示三筆土地之抵押權設定契約書上並無原告之署名，是原告之
      父利用原告於八十五年八月三十一日至八十六年二月二十五日在大陸之機會，
      盜用原告之印鑑章、印鑑證明書與土地所有權狀偷為設定系爭抵押權，同時偽
      造前開本票向被告借貸六十萬元。
（二）原告既未簽發系爭本票向被告借款，亦未同意設定系爭抵押權，則兩造間之消
      費借貸及抵押權設定對原告而言即屬無效，被告自應依民法第一百十三條「無
      效法律行為之當事人，於行為當時知其無效，或可得而知者，應負回復原狀或
      損害賠償之責任。」之規定負回復原狀之義務，即塗銷抵押權登記，原告亦可
      本於民法第七百六十七條之規定請求之。茲因兩造對系爭本票債權之合法性有
      爭執，被告刻正聲請執行，致使原告在私法上之地位陷於不安之狀態，原告就
      系爭本票應有即受確認判決之法律上利益，自得提起本件確認本票債權不存在
      之訴，並依強制執行法第十四條第二項「執行名義無確定判決同一之效力者，
      於執行名義成立前，如有債權不成立或消滅或妨礙債權人請求之事由發生，債
      務人亦得於強制執行程序終結前提起異議之訴。」規定，提起債務人異議之訴
      ，以排除被告之執行。
（三）原告為分割共有坐落彰化縣社頭鄉○○○段第一七六之一號土地，依父之命於
      八十二年十月十三日向彰化縣社頭鄉戶政事務所申請四件印鑑證明書，本件抵
      押權設定登記時所附印鑑證明書之文號為彰社戶印字第二九九五號與上開印鑑
      證明申請書之申請字號相同，可見系爭抵押權登記確實是先父利用原告在八十
      二年十月十三日所申請之印鑑證明書偷為設定的。又系爭土地為原告之父所買
      贈與原告，原告因經常在大陸經商，故印鑑章及土地所有權狀由先父保管，自
      屬正常。
（四）被告前依八十七年度拍字第一三０二號民事裁定，聲請八十八年度執字第一五
      二二號拍賣抵押物強制執行事件，該事件於八十八年四月三十日筆錄上之印文
      並非原告親自出庭蓋章，因當時原告人在大陸，諒必為原告之父或家人擅自持
      原告之印章盜蓋，被告在前次開庭時已自認對原告之出入境資料為公文書不爭
      執，依民事訴訟法第三百五十五條第一項之規定公文書推定為真正，自不容再
      爭議。
（五）又表見代理參照最高法院七十年台上字第六五七號判例要旨「由自己之行為表
      示以代理權授與他人者，對於第三人應負授權人之責任，必須本人有表見之事
      實，足使第三人信該他人有代理權之情形存在，始足當之（參看六十年台上字
      第二一三○號判例）。我國人民將自己印章交付他人，委託該他人辦理特定事
      項者，比比皆是，倘持有印章之該他人，除受託辦理之特定事項外，其他以本
      人名義所為之任何法律行為，均須由本人負表見代理之授權人責任，未免過苛
      。原審徒憑上訴人曾將印章交付與呂某之事實，即認被上訴人就保證契約之訂
      立應負表見代理之授權人責任，自屬率斷。」及最高法院六十八年台上字第一
      ○八一號判例要旨「民法第一百六十九條所謂知他人表示為其代理人而不為反
      對之表示者，以本人實際知其事實為前提，其主張本人知此事實者，應負舉證
      之責。」我國將印章及土地所有權狀交付他人，尤其是自己之父親保管或辦理
      特定事項者所在皆是，自不能以印鑑章、印鑑證明書及土地所有權狀交付父親
      保管，即應負表見代理之授權人責任，況依最高法院之上開判例主張知他表示
      為其代理人，而不反對之表示者，以本人實際知其事實為前提，被告既不能證
      明原告知原告之父為其代理人，而為不反對之表示，且原告及承辦代書蕭水榮
      在九十二年十二月二十九日均一致稱在填寫設定抵押權登記契約書時，僅蕭總
      一人出面及簽名，並未詢問蕭總有無徵得原告之同意，只聽蕭總說原告人在大
      陸，則根本不成立表見代理。
（六）本件原告已拋棄繼承，故對先父之債務不必負責，亦顯無民法第一百一十八條
      第二項規定之適用。
三、證據：提出八十七年度拍字第一三０二號民事裁定、九十二年度執字第一０二五
    六號函、本票、抵押權設定登記申請書、印鑑證明書、身分證明、入出國日期證
    明書、九十二年度繼字第四四號家事法庭通知單等影本為證，並聲請訊問證人陳
    美單、蕭水榮，及向彰化縣田中地政事務所調閱八十五年七月十八日申請分割坐
    落彰化縣社頭鄉○○○段第一七六之一地號土地資料。
乙、被告方面：
一、聲明：求為判決駁回原告之訴，訴訟費用由原告負擔。
二、陳述：
（一）原告自認系爭本票上之印文為其所有，且印鑑證明書、印鑑均因分割交予其父
      蕭總，及系爭土地所有權狀亦由其父保管，自己從未見過，參照最高法院三十
      七年上字第八八一六號判例認定借據內印章及作押房契均屬真正，雖由他人代
      為立據，而除有確切反證外，自應推定為本人授權，本件原告既然不否認印文
      及所有權狀之真正，故應推定為真正，否則原告應負舉證責任。
（二）系爭土地於七十九年十一月登記為原告及其兄蕭永建所有，當時原告兄弟不過
      二十餘歲，焉有能力購買，原告亦自認係其父出資購買，未見過所有權狀，事
      實上乃其父蕭總購買，「寄名」或信託於原告兄弟，所有權仍為其父所有，真
      正所有權人要處分土地，受託人要無反對之理，且蕭永建所有部分亦先後以蕭
      總為債務人，為他人設定抵押權登記，因此原告不可能不同意，不授權其父設
      定本件抵押權，否則原告何於其父去世後才為爭執。
（三）又蕭總於九十一年十二月二十八日死亡，原告為其繼承人，參照最高法院三十
      九年台上字第一○五號判例意旨「系爭房屋就令如上訴人所稱，係因上訴人出
      國往加拿大經商，故僅交其母某氏保管自行收益以資養贍，並未授與處分權，
      但某氏既在上訴人提起本件訴訟之前死亡，上訴人又為某氏之概括繼承人，對
      於某氏之債務原負無限責任，以民法第一百十八條第二項之規定類推解釋，應
      認某氏就該房屋與被上訴人訂立之買賣契約為有效，上訴人仍負使上訴人取得
      該房屋所有權之義務，自不得藉口某氏無權處分請求確認該房屋所有權仍屬於
      己，並命上訴人回復原狀」，否則不合公平正義。本件抵押權設定既完全有效
      ，因蕭總為抵押之債務人，且其本票債權有效成立，自為抵押擔保效力所及，
      依民法第一千一百五十三條規定繼承人對於被繼承人之債務，負連帶責任，系
      爭本票縱為無權代理，依票據法第九、十條規定，應由簽名者自負票據上之責
      任，故不論乙○○部分或蕭總部分均應由原告負票據責任。
（四）原告未出面，惟將印鑑、印鑑證明及所有權狀原本交其父保管，自使人因原告
      之行為而認為有授權，依四十四年台上字第一四二八號判例認為將印章及支票
      簿交予他人保管亦應負民法第一百六十九條之授權人責任。又筆錄上簽名者必
      是到場者，若委任代理人到場，則必是由代理人簽名，並附上委任狀，且法院
      製作筆錄必會核對身分，故八十八年度執字第一五二二號拍賣抵押物強制執行
      事件，於八十八年四月三十日執行筆錄必是「乙○○」到場，出入境資料漏載
      、電腦出問題等等均有可能，且兩案偷渡橫行，朝發夕至，故出入境資料僅供
      參考，應以筆錄為準，另外筆錄是否必簽名而非以印章代之，乃不一定之事，
      因有人不習慣或字醜而謊稱不會簽名，故並非執行法院之習慣。本件原告既到
      庭製作筆錄，應確有同意授權。
（五）因本件印文、所有權狀均為真正，且為原告之父所為，即不同於七十年台上字
      第六五七號判例，而原告也自認上述資料乃其交予其父保管，並非其父偷拿，
      因此由原告本人委託保管之行為使人信為有代理權之授與，故也有民法第一百
      六十九條前段之適用，且原告於八十八年四月三十日已知情，迄今始為異議，
      若未授權，也有同條後段之適用。
（六）又蕭總為系爭本票之共同發票人，且為抵押權契約之債務人，故原告縱無本票
      責任，惟抵押權若有效成立，則原告仍應負抵押權之義務人責任，即為債務人
      提供抵押物為擔保品並拍賣之，因此九十二年度執字第一０二五六號執行事件
      仍應繼續執行。
三、證據：聲請調閱八十八年執字第一五二二號拍賣抵押物強制執行事件、八十六年
    度票字第二一二四號本票裁定及八十七年度拍字第一三○二號裁定全卷。
丙、本院依職權調閱九十二年度繼字第四四號拋棄繼承卷。
    理      由
一、本件原告主張被告依本院八十七年度拍字第一三○二號民事裁定，並提出原告與
    其父蕭總於八十五年十月九日所簽發，票面金額六十萬元，到期日八十六年一月
    九日之本票，聲請九十二年度執字第一○二五六號拍賣抵押物強制執行事件，因
    原告主張該本票係由原告之父蕭總所偽造，被告刻正聲請執行，致使原告在私法
    上之地位陷於不安之狀態，原告就系爭本票自有即受確認判決之法律上利益，其
    提起本件確認本票債權不存在之訴，應無不合，先予明。
二、經查原告所有如附表所示三筆土地由彰化縣田中地政事務所於八十五年十月七日
    以田字第七六三三號收件，為被告設定六十萬元抵押權，及被告依本院八十七年
    度拍字第一三○二號民事裁定，並提出系爭本票，聲請九十二年度執字第一○二
    五六號拍賣抵押物強制執行事件，查封原告所有坐落如附表所示之三筆土地，該
    執行程序尚未終結等事實，為被告所不爭執，並據原告提出與所述相符之抵押權
    設定登記申請書、八十七年度拍字第一三０二號民事裁定、九十二年度執字第一
    ０二五六號函及系爭本票等影本為證，復經調閱前揭執行卷屬實，應認原告此部
    分主張為真實。
三、原告又主張其於八十五年八月三十一日出境，於八十六年二月二十五日入境，及
    系爭本票為其父蕭總所偽造，且如附表所示三筆土地之抵押權設定契約書上並無
    原告署名，亦未經原告同意或授權等語，則為被告所否認，並辯稱系爭土地為原
    告之父蕭總所購買，寄名原告登記，仍為蕭總所有，原告不可能不同意，不授權
    蕭總設定本件抵押權，又原告不否認印文及所有權狀之真正，參照最高法院三十
    七年上字第八八一六號判例之意旨亦應推定為真正，否則原告應負舉證責任，且
    原告之前在八十八年度執字第一五二二號拍賣抵押物強制執行事件，既於八十八
    年四月三十日到庭製作筆錄，應確有同意授權云云。
四、按私文書應由舉證人證其真正，又私文書經本人或其代理人簽名、蓋章或按指印
    或法院或公證人之認證者，推定為真正，民事訴訟法第三百五十七條及第三百五
    十八條第一項分別定有明文，而民事訴訟法第三百五十八條關於私文書經本人或
    其代理人簽名、晝押、蓋章或按指印者，推定為真正之規定，須其簽名、畫押、
    蓋章或按指印係本人或其代理人為之，在當事人間已無爭執或經舉證人證明者，
    始得適用，亦經最高法院二十八年上字第一０號著有判例可資參照。至最高法院
    三十七年上字第八八一六號判例意旨，借據內印章及作押房契既均屬真正，雖由
    他人代為立據而除有確切反證外，自應推定為本人授權行為，揆之前開規定及說
    明，在當事人之間仍得加以爭執並以反證推翻本人授權行為之推定。經查原告已
    否認系爭本票之真正，並主張該抵押權設定登記未經原告同意或授權，復查原告
    係於八十五年八月三十一日出境，嗣於八十六年二月二十五日入境之事實，並有
    入出國日期證明書在卷可稽，而系爭本票上所載「蕭永豊」之字跡，經與原告當
    庭書寫之姓名以肉眼比對結果，除豐字與豊字不符外，其構造、筆勢亦不相符，
    顯非同一人所為。證人即承辦本件抵押權設定登記之代書蕭水榮亦具結證稱，未
    見過系爭本票，辦理本件抵押權設定登記時，未看到原告，當時是被告將印鑑證
    明書、權狀、戶口名簿及印章交伊辦理，亦未與原告接洽或照會，當時曾問蕭總
    ，蕭總說原告在大陸等語，參以抵押權設定申請書亦無原告之簽名，益證系爭本
    票及抵押權設定登記申請書之印文雖為原告所有，惟非原告本人親自所為無訛。
五、至被告前以八十七年度拍字第一三０二號民事裁定，聲請八十八年度執字第一五
    二二號拍賣抵押物強制執行事件，該事件於八十八年四月三十日執行筆錄，雖有
    原告到庭表示鑑價意見及印文之記載，惟原告係於八十七年十二月二十四出境，
    於八十八年六月十七日始行入境之事實，亦有入出國日期證明書在卷可稽，上該
    執行事件之承辦書記官葉惠英並具結證稱，因當時受訊問人持法院通知陳述鑑價
    函到院陳述意見，所以未核對身分證，訊問完該人持乙○○之印章蓋用，是否乙
    ○○本人到場並不清楚等語，亦難認原告確實到場陳述意見，並進而為該抵押權
    設定登記業經原告授權之推定。復查系爭土地為原告之父購買贈與原告，已據原
    告陳明在卷，被告既未能舉證證明系爭本票及抵押權設定登記業經原告同意或授
    權所為，空言辯稱，系爭土地為原告之父寄名、信託原告登記，所有權仍為其父
    所有，真正所有權人要處分土地，受託人要無反對之理，原告不可能不同意，不
    授權其父設定本件抵押權云云，應屬其主觀臆測之詞，無足採取。因之原告主張
    系爭本票及抵押權為蕭總所偽造，堪信為真實，揆之上開說明，自足以推翻為原
    告本人授權行為之推定。又原告於其父蕭總死亡後，已依法拋棄繼承一節，有九
    十二年度繼字第四四號家事法庭通知單在卷可稽，並經調閱前揭卷屬實，被告所
    辯，原告對於被繼承人之債務，應負連帶責任云云，亦無理由。
六、被告雖又辯稱，原告未出面，惟將印鑑、印鑑證明及所有權狀原本交其父保管，
    由原告本人委託保管之行為使人信為有代理權之授與，依四十四年台上字第一四
    二八號判例認為將印章及支票簿交予他人保管亦應負民法第一百六十九條之授權
    人責任，且原告前在八十八年度執字第一五二二號拍賣抵押物強制執行事件，於
    八十八年四月三十日到場製作筆錄，應已知情，迄今始為異議，均有民法第一百
    六十九條表見代理之適用，應負授權人責任云云。按由自己之行為表示以代理權
    授與他人，或知他人表示為其代理人而不為反對之表示者，對於第三人應負授權
    人之責任。但第三人明知其無代理權或可得而知者，不在此限。民法第一百六十
    九條固定有明文，惟表見代理云者，即代理人雖無代理權而因有可信其有代理權
    之正當理由，遂由法律課以授權人責任之謂，而代理僅限於意思表示範圍以內，
    不得為意思表示以外之行為，故不法行為及事實行為不僅不得成立代理，且亦不
    得成立表見代理，亦有最高法院五十五年台上字第一０五四號判例可資參照，經
    查系爭本票及抵押權設定登記，係原告之父蕭總偽造所為，業如上述，該不法行
    為已無由成立表見代理。
七、復由自己之行為表示以代理權授與他人者，對於第三人應負授權人之責任，必須
    本人有表見之事實，足使第三人信該他人有代理權之情形存在，始足當之（六十
    年台上字第二一三○號判例）。我國人民將自己印章交付他人，委託該他人辦理
    特定事項者，比比皆是，倘持有印章之該他人，除受託辦理之特定事項外，其他
    以本人名義所為之任何法律行為，均須由本人負表見代理之授權人責任，未免過
    苛。原審徒憑上訴人曾將印章交付與呂某之事實，即認被上訴人就保證契約之訂
    立應負表見代理之授權人責任，自屬率斷，亦經最高法院著有七十年台上字第六
    五七號著有判例可資參照。查系爭抵押權設定登記所附原告彰社戶印字第二九九
    五號之印鑑證明書與原告為分割共有坐落彰化縣社頭鄉○○○段第一七六之一號
    土地，於八十二年十月十三日向彰化縣社頭鄉戶政事務所申請之印鑑證明書相同
    ，有該抵押權設定登記資料及彰化縣社頭鄉戶政事務所函檢送原告申請印鑑證明
    申請書在卷可稽，而原告因經常在大陸經商，故印鑑章及土地所有權狀由先父保
    管，亦無悖於常情。被告自認原告未出面，徒以原告將印鑑、印鑑證明及所有權
    狀原本交其父保管之行為，而使人信為有代理權之授與，認應負授權人之責任，
    未免過苛。至最高法院四十四年台上字第一四二八號判例意旨，某甲在某某配銷
    所之職位僅次於上訴人，上訴人之印章與支票簿常交與某甲保管，簽發支票時係
    由某甲填寫，既為上訴人所自認，縱令所稱本件支票係由某甲私自簽蓋屬實，然
    其印章及支票既係併交與該某甲保管使用，自足使第三人信其曾以代理權授與該
    某甲，按諸民法第一百六十九條之規定，自應負授權人之責任等語，係以表見代
    理人某甲與本人具有相當隸屬之職務關係存在，且本人基於該職務關係將印章與
    支票簿常交與表見代理人保管，簽發支票時亦由表見代理人填寫，而具有外顯事
    由為要件，核與本件原告單純將印鑑及所有權狀等交由其父保管情形顯然不同，
    自不能比附援引。
八、又民法第一百六十九條所定知他人為其代理人而不為反對之意思表示，須負表見
    代理授權人之責任者，必本人已知悉他人表示為其代理人，而不為反對之意思表
    示，始應就該他人以其代理人之身分所為之法律行為負授權人之責；倘他人並無
    以本人之代理人身分為法律行為，尚無由責令本人負授權人責任之理，亦有最高
    法院八十五年台上字第一六一三號判決可參。經查證人蕭水榮已具結證稱，未見
    過系爭本票，辦理本件抵押權設定登記時，未看到原告，當時是被告將印鑑證明
    書、權狀、戶口名簿及印章交伊辦理，並未問原告及其父為何未到場，亦未與原
    告接洽或照會，送件時曾通知蕭總到場簽名，但乙○○通知不到，當時問蕭總，
    蕭總說原告在大陸，並不知其關係，亦沒有向蕭總問原告是否同意辦理等語，被
    告亦陳稱，當時是蕭總帶伊找蕭水榮辦理抵押權設定登記，原告及其父之證件及
    印章都是蕭總交代書辦理，當時伊沒有看到原告，亦未向蕭總問原告是否同意等
    語，二人對於原告之資料究係何人交付，雖不盡一致，但有關辦理抵押權設定登
    記時，原告未到場，及不知原告是否同意之陳述，並無不同，當時原告既未到場
    ，且被告亦不知原告是否同意辦理，益證原告之父蕭總持原告之印鑑、印鑑證明
    書及系爭土地所有權狀簽發系爭本票及辦理本件抵押權設定登記時，並未以原告
    之代理人身分為之。復查八十八年度執字第一五二二號拍賣抵押物強制執行事件
    ，於八十八年四月三十日執行筆錄雖有原告到庭表示鑑價意見並蓋用其印文之記
    載，惟當時原告出境不在國內，且承辦書記官葉惠英未核對受訊問人之身分證，
    不清楚是否原告本人到場，業如上述，參以被告聲請八十七年度拍字第一三０二
    號拍賣抵押物事件及八十八年度執字第一五二二號拍賣抵押物強制執行事件，有
    關法院送達民事裁定及通知，或由蕭總以原告之同居人收受，或以寄存送達方式
    為之等情，業經調閱前揭卷屬實，亦殊難為原告確已知情而不為反對意思表示之
    認定。
九、末查蕭總雖為系爭本票之共同發票人，且為該抵押權契約之債務人，惟系爭抵押
    權未經原告授權設定，亦無表見代理之授權人責任，業如上述，應屬無效，被告
    所辯，原告縱無本票責任，惟抵押權若有效成立，則原告應負抵押權之義務人責
    任，即為債務人提供抵押物為擔保品並拍賣之，因此九十二年度執字第一０二五
    六號執行事件仍應繼續執行云云，亦非可採。
十、綜上，原告主張本件本票及抵押權設定登記係由其父持其印鑑、印鑑證明書及所
    有權狀所偽造，應堪以認定，被告所辯，原告業經授權或應負表見代理之授權人
    責任云云，洵屬無據，均不足採信。從而，原告依民法第七百六十七條及強制執
    行法第十四條第二項等規定，提起本件訴訟，請求確認被告持有原告與其父蕭總
    於八十五年十月九日所簽發票面金額六十萬元、到期日八十六年一月九日之本票
    債權對原告不存在，及被告應將如附表所示之抵押權設定登記予以塗銷，並本院
    九十二年度執字第一○二五六號拍賣抵押物強制執行事件就原告所有坐落如附表
    所示之不動產所為之強制執行程序應予撤銷，即無不合，均應予准許。又本件事
    證已臻明確，原告聲請傳訊證人陳美單並調閱坐落彰化縣社頭鄉○○○段第一七
    六之一地號土地分割資料，及兩造其餘攻擊防禦方法均於判決結果不生影響，爰
    不予審究。
十一、結論：本件原告之訴為有理由，依民事訴訟法第七十八條，判決如主文。
中　　　華　　　民　　　國　　九十三　　年　  　一　  　月　　三十　　　日
                                        民事第一庭
~B法　　　官　羅培昌
右為正本係照原本作成。
如對本判決上訴，應於判決送達後二十日內向本院提出上訴狀。
~B法院書記官　沈淑媛
中　　　華　　　民　　　國　　九十三　　年　  　一　  　月　　三十　　　日
